【裁判字號】    95,台上,1928
【裁判日期】    950831
【裁判案由】    履行契約
【裁判全文】
最高法院民事判決            九十五年度台上字第一九二八號
    上  訴  人  甲○○
                        10號.
    訴訟代理人  王秋霜律師
    被 上訴 人  林阿川（即裕德土木包工業）
    訴訟代理人  黃文皇律師
上列當事人間請求履行契約事件，上訴人對於中華民國九十四年
九月三十日台灣高等法院台中分院第二審判決（九十二年度上字
第三二二號），提起上訴，本院判決如下：
    主  文
原判決關於命上訴人再為給付及駁回其上訴，暨該訴訟費用部分
均廢棄，發回台灣高等法院台中分院。
    理  由
本件被上訴人主張：兩造於民國八十八年十一月十八日訂立合建
契約（下稱系爭合建契約），由上訴人提供其所有坐落台中縣神
岡鄉○○段八二九－二地號土地，供伊出資興建房屋，約定全部
興建房屋之分配，依各棟房屋價值，由兩造各分得百分之五十。
兩造嗣於八十九年二月一日就Ｄ、Ｏ兩棟房屋協議互換，上訴人
除取得靠馬路之Ｄ棟房屋外，並同意另給付伊新台幣（下同）六
十五萬元，以補償差額，惟上訴人迄未給付。上訴人另於九十年
三月一日委託伊承造所分得房屋後面之增建二層樓工程（下稱系
爭委建契約），約定增建費用一樓每坪三萬二千元，二樓每坪三
萬元，伊已依約完成增建工程，經核算結果，上訴人應給付增建
工程款一百三十二萬五千一百二十九元。又依系爭合建契約第十
三條約定，上訴人應於一樓樓地板完成，將伊所應持有土地過戶
予伊或其指定人，如有遲延或違約時，應賠償伊訂購戶之損失。
而伊已於八十九年五月二十五日完成一樓樓地板，但上訴人違約
未將伊分得房屋之基地所有權移轉登記予伊，致延後辦理貸款，
而生利息損失一百二十萬四千一百十一元，自得依系爭合建契約
第二十五條及民法第二百三十一條規定，請求上訴人賠償上開損
失等情。爰求為命上訴人給付三百十七萬九千二百四十元及自起
訴狀繕本送達翌日起加計年息百分之五之利息之判決｛第一審判
命上訴人給付一百六十三萬九千五百五十二元本息，而駁回被上
訴人其餘之訴，兩造各就其敗訴部分提起上訴，被上訴人並再擴
張請求三十萬八千一百五十八元，原審除維持第一審所命上訴人
之給付金額外，另命上訴人再給付五十二萬零七百九十九元本息
，並駁回上訴人之上訴；被上訴人就其敗訴部分未提起上訴，已
告確定｝。
上訴人則以：本件合建房屋因有(1)被上訴人承諾房屋牆壁之鋼筋
，以三分鋼筋綁兩層，但實際上僅以四分鋼筋綁一層，致使房屋
強度結構減低，牆壁產生龜裂、漏水；及因施工之便打通牆壁，
嗣後僅以磚塊塞補並未綁鐵回復原狀。(2)樓地板龜裂，牆腳與樓
地板未接合，防水塗裝施工不良。(3)側牆、共同牆、頂樓梯間背
面、頂樓樓梯間及陽台及後牆未施作油漆工程，亦未作防水處理
。(4)頂樓水塔未裝設水塔梯。(5)照明設施未作檢測工程等瑕疵。
經伊多次催告修補瑕疵，被上訴人均置之不理。依台灣省建築師
公會（系爭建築師公會）第二次鑑定結果，價差及修補費用合計
為九十六萬二千八百四十元，自得依民法第四百九十五條第一項
規定請求減少報酬及損害賠償。而增建部分，伊所應給付之工程
款僅包括八戶增建費用九十七萬六千六百元，及Ｅ戶變更、追加
衛浴設備及廚房貼磁磚之費用四萬九千三百五十八元，合計為一
百零二萬五千九百五十八元，扣除登記為尤瑞典之房屋一樓未施
工部分七萬三千八百十五元，實際僅應付工程款九十五萬二千一
百四十三元，與交換房屋差額六十五萬元，合計一百六十萬二千
一百四十三元。但因被上訴人應負擔代書費四萬二千五百九十一
元，連同上開得請求賠償或減少之報酬額，抵銷後伊僅應再付被
上訴人五十九萬六千七百十二元。惟因被上訴人應交付保固書、
法定抵押權拋棄書及使用執照正本，伊自得為同時履行之抗辯等
語，資為抗辯。
原審將第一審所為被上訴人敗訴之判決予以部分廢棄，改命上訴
人再為部分給付，及駁回上訴人之上訴，係以：查兩造於八十九
年二月一日就Ｄ、Ｏ二棟協議互換，上訴人同意給付被上訴人補
償差價六十五萬元，為上訴人所不爭執，而房屋已交換完成，然
上訴人尚未給付該差額，被上訴自得請求給付該差價。次查，被
上訴人主張上訴人應給付上開增建工程款為一百三十二萬五千一
百二十九元，所提出之追加工程明細表，已為上訴人所否認。經
查該明細表為被上訴人自行製作，並無其他佐證足認為真實，且
依系爭委建契約第八條約定，追加面積應以實際測量坪數為準，
非以預估坪數計算。而上訴人所分得房屋後面增建之面積，除編
號Ｏ（登記名義人為廖尤秀絨）房屋之一、二層，實際面積各為
八‧五坪（折合二八‧一平方公尺）外，其餘七戶（即編號Ｃ、
Ｄ、Ｆ、Ｇ、Ｅ、Ｍ、Ｎ）一、二層實際增建面積均為八‧四坪
（即二七‧七八平方公尺），經系爭建築師公會鑑定在案，則一
樓增建部分，每戶增建費用，除編號Ｏ之一戶為二十七萬二千元
外，其餘七戶各為二十六萬八千八百元；二樓增建部分，除編號
Ｏ之一戶為二十五萬五千元外，其餘七戶各為二十五萬二千元；
合計為四百十七萬二千六百元。惟依系爭委建契約第六條約定，
本追建部分金額應扣減原未建神明廳五坪之金額後，而神明廳原
設計建於三樓屋頂前面突出物，而因一樓須多貼廚房磁磚，故其
造價每坪多二千元，準此，應扣除之神明廳金額，應以二樓增建
之單價即每坪三萬元計算，較為合理；上訴人辯稱應以每坪三萬
二千元計算云云，自無可採。則每戶增建費用應扣除未建神明廳
之金額各為十五萬元，八戶合計為一百二十萬元。又上訴人就前
開每戶房屋增建部分已各給付二十三萬九千五百元，合計為一百
九十一萬六千元，亦應扣除。依此計算結果，被上訴人所得請求
增建工程款應為一百零五萬六千六百元。然因上訴人尚應給付衛
浴設備更換部分（即Ｅ戶一套及Ｄ戶二套）之金額為七萬五千三
百二十四元（第一審僅判命上訴人給付Ｅ戶一套之價金二萬五千
一百零八元及Ｅ戶二樓加貼磁磚之金額二萬四千二百五十元，合
計為四萬九千三百五十八元）；及關於八米道路水幹管、道路施
工費用部分，系爭合建契約第十五條第(1)項僅約定被上訴人就合
建基地部分負責施作，而同條第(3)項係約定被上訴人須完成依政
府機關核准之圖說，及合建房屋本身前後之工程，確實施作，至
於超出八米路（即超出合建房屋本身前後以外其他部分）工程，
即非被上訴人所應負擔。參諸為系爭合建契之一部分而定明施工
範圍所附之設計圖，僅設計位在本合建房屋前之八米計劃道路，
並未設計超出房屋前面之八米計劃道路連接至外面十二米道路，
顯見該超出工程乃系爭合建契約第十六條第(3)項所定之「變更使
用需要」之情形，亦因有此約定，被上訴人始有負擔二分之一費
用之義務，此部分經鑑定結果為：「編號Ｍ、Ｏ、Ｒ、Ｎ四戶應
負擔自來水外線費九萬三千七百七十八元，應分擔道路施工費用
三十二萬七千二百四十元」，上訴人應負擔之金額為四十二萬一
千零十八元。上開兩項合計為四十九萬六千三百四十二元。惟被
上訴人尚應負擔代書費四萬二千五百九十一元，自應扣除。按損
害賠償旨在填補被害人所受之損害，故必被害人實際受有損害，
始有請求賠償義務人賠償之權利。上訴人雖辯稱伊所分得之合建
房屋有前述瑕疵，並聲請系爭建築師公會鑑定結果，固認有前開
價差及施工費用，然上開除鋼筋部分以外之各項金額，僅係系爭
建築師公會就上訴人所稱之瑕疵，預估其修補所需之費用額，究
非上訴人已實際支出之費用，尚無損害可言，自無依民法第四百
九十五條第一項規定，請求被上訴人先予賠償該預估費用之餘地
。至於鋼筋部分，依系爭合建契約書所附建材表關於結構部分記
載，經電腦精確計算，依縣政府核准圖樣施工等語，而台中縣政
府核准之圖說係採四分鋼筋單層雙向配紮，並非三分鋼筋單層雙
向，依實施鑑定之系爭建築師公會建築師洪威雄所證，足認被上
訴人係依建築主管機關核准之設計圖說施工，實屬合法，應無影
響結構安全之虞，自難謂此部分為瑕疵，上訴人循此主張得請求
減少報酬併請求損害賠償云云，亦有未合。則其以被上訴人應賠
償損害之金額九十六萬二千八百四十元，主張抵銷，即無所據。
末查，上訴人應給付被上訴人之上開金額為交換房屋之差價及增
建部分之工程款項，前者係基於兩造間之房屋互易契約，後者則
基於兩造之承攬契約，均有別於兩造間之房屋合建契約。故縱被
上訴人基於合建契約有交付保固書之義務，此項義務亦與上訴人
基於房屋交換契約所應給付差價義務，無對價關係。且兩造就增
建部分，並未約定被上訴人應交付保固書，亦無交付保固書之義
務。另法定抵押權之拋棄要與房屋交換契約無關，被上訴人就房
屋之交換及增建部分，均無交付法定抵押權拋棄書之義務。至被
上訴人就其交換之房屋，縱有交付使用執照之義務，亦僅係附隨
義務，與上訴人之給付差價義務，並無對價關係，且無證據足資
證明二者須同時履行，尤難以被上訴人應交付使用執照，主張同
時履行之抗辯。另被上訴人基於系爭合建契約縱有交付合建房屋
之使用執照之義務，然上訴人尚不能以被上訴人尚未履行此項義
務，而拒絕給付交換房屋之差價。且增建部分屬違章建築，為上
訴人自承在卷，則被上訴人就此部分尚無交付使用執照之義務。
是上訴人以被上訴人應履行交付保固書、法定抵押權拋棄書及使
用執照正本之義務，而主張同時履行抗辯，亦屬無據。綜合上述
，被上訴人得請求上訴人給付之款額為：(一)互換房屋差價六十五
萬元；(二)增建部分工程款一百零五萬六千六百元；(三)衛浴設備更
換差價七萬五千三百二十四元；(四)八米道路水幹管、道路施工費
用四十二萬一千零十八元；扣除應給付上訴人之代書費四萬二千
五百九十一元後，被上訴人請求上訴人給付二百十六萬零三百五
十一元，洵屬正當；扣除第一審已命上訴人給付之一百六十三萬
九千五百五十二元（已扣除被上訴人自認未施工之尤瑞典Ｅ戶工
程款七萬三千八百十五元）本息外，尚應給付五十二萬零七百九
十九元本息等詞，為其判斷之基礎。
按民事訴訟採不干涉主義，凡當事人所未聲明之利益，不得歸之
於當事人，所未提出之事實及證據，亦不得斟酌之，此觀民事訴
訟法第三百八十八條之規定自明（本院四十七年台上字第四三０
號判例參照）。查本件被上訴人就八米路自來水幹管及道路施工
費部分，於最後言詞辯論時引用之書狀僅主張上訴人應給付二十
四萬一千零九十四元（見二審卷(三)第一０一、一０七頁；卷(四)第
四頁），如以其書狀所載第一審原請求之金額為十五萬二千六百
八十元，加計其在第二審擴張請求之十二萬八千一百五十八元，
合計亦僅為二十八萬零八百三十八元，原審就此既未闡明曉諭被
上訴人陳明請求之正確金額，遽命上訴人給付四十二萬一千零十
八元，顯已超過被上訴人請求之金額，致將被上訴人所未聲明之
利益，歸之於被上訴人，殊難認為適法。次按，因可歸責於承攬
人之事由，致工作發生瑕疵者，定作人除依前二條之規定，請求
修補或解除契約，或請求減少報酬外，並得請求損害賠償，民法
第四百九十五條第一項定有明文。查上訴人抗辯被上訴人承造之
房屋有前述之瑕疵，又拒絕修補乙節，倘非虛妄，而修補該瑕疵
之費用又經系爭建築師公會鑑定在案，且上訴人於原審又主張併
行請求減少報酬及損害賠償（見二審卷(一)第六九頁），原審就上
訴人此項請求減少報酬之重要攻擊防禦方法恝置未論，徒以該鑑
定報告僅係預估修補瑕疵費用，而駁回其以減少報酬之抵銷主張
，非無判決不備理由之違法。上訴論旨，指摘原判決於其不利部
分為不當，求予廢棄，不能認為無理由。
據上論結，本件上訴為有理由。依民事訴訟法第四百七十七條第
一項、第四百七十八條第二項，判決如主文。
中    華    民    國  九十五  年    八    月  三十一  日
                      最高法院民事第八庭
                          審判長法官  朱  建  男
                                法官  顏  南  全
                                法官  許  澍  林
                                法官  鄭  傑  夫
                                法官  蘇  清  恭
      本件正本證明與原本無異
                                      書  記  官
中    華    民    國  九十五  年    九    月   十四   日
                                                      Ｋ


司法院資訊處製作；財團法人民間司法改革基金會備份。
